【裁判字號】    90,台上,3973
【裁判日期】    900628
【裁判案由】    貪污
【裁判全文】
最高法院刑事判決                                九十年度台上字第三九七三號
    上  訴  人  甲○○
右上訴人因貪污案件，不服台灣高等法院台中分院中華民國九十年三月十五日第二審
更審判決（八十九年度重上更(三)字第一六○號，起訴案號：台灣彰化地方法院檢察署
八十六年度偵字第一○四○七號），提起上訴，本院判決如左：
    主  文
上訴駁回。
    理  由
按刑事訴訟法第三百七十七條規定，上訴於第三審法院，非以判決違背法令為理由，
不得為之。是提起第三審上訴，應以原判決違背法令為理由，係屬法定要件。如果上
訴理由狀並未依據卷內訴訟資料，具體指摘原判決不適用何種法則或如何適用不當，
或所指摘原判決違法情事，顯與法律規定得為第三審上訴理由之違法情形，不相適合
時，均應認其上訴為違背法律上之程式，予以駁回。本件上訴人甲○○上訴意旨略稱
：(一)、原判決事實及理由之記載，一則稱上訴人係利用華南商業銀行（下稱華銀）員
林分行授權各櫃員於客戶提領現金新台幣 (下同）五十萬元以下，得逕行核單、記帳
、付款，不需經主管審核；後又反稱：該取款憑條必須經過其主管襄理之核章通過，
使銀行誤信該提領款項之人確為客戶高楊金治、曹惠美及鄭陳春美云云，於所認事實
、理由間顯相互矛盾，該事實乃涉及上訴人是否有利用職務上機會及偽造文書之行使
行為，足以影響判決之結果，自有判決理由矛盾之違法。(二)、原判決事實認定上訴人
「利用主管對同仁之信賴及因業務繁忙之關係，對於帳戶存摺磁條之帳號及電腦螢幕
所顯示之資料，有時會疏未注意詳加審核即予刷卡通過」；理由中復記載「足見被告
係利用該分行主管對櫃員之信賴及工作忙碌，未盡核對之責而逕予刷卡，達到將其子
女存摺之磁條號碼偽造成高楊金治、曹惠美、鄭陳春美磁條號碼之目的」。則上訴人
僅係單純請求主管刷卡之行為，並未有施行欺罔之詐術行為，顯無法使主管襄理陷於
錯誤，且上訴人係負責付款之櫃員，其作業既不經其他行員或主管之審核，則在付款
程序中，並無行使詐術之相對人，亦無任何相對人有交付財物之行為，與詐欺罪之構
成要件即屬有違，原判決顯有適用實體法則不當之違法。(三)、上訴人並非貪污治罪條
例第二條之公務員，與華銀員林分行間僅成立私法上之契約關係，自非依據法令從事
公務之人，原判決認上訴人為依據法令從事公務之人員，然未說明係何法令。既認上
訴人為公務員，乃又認上訴人依職務所偽造之高楊金治等人存摺磁條，非屬公文書而
為私文書，亦不無矛盾。原判決有判決不備理由及理由矛盾之違法云云。
惟查：證據之取捨、事實之認定，乃事實審法院職權行使之範圍，茍其證據之取捨及
事實之認定，不違背經驗法則與論理法則，即不容任意指摘為違法，而據為上訴第三
審之適法理由。原判決依據上訴人於法務部調查局彰化縣調查站、檢察官偵查、第一
審及原審前審中之供述，證人黃維加、黃純隆、高楊金治、曹惠美、鄭陳春美、賴翠
娟之供證，卷附上訴人之自白書、華銀員林分行存摺存款交易明細帳四張、印鑑卡影
本三張、偽造之取款憑條影本二十二張等證據，綜合判斷，認上訴人確有連續偽造存
摺磁條、印章、取款憑條，利用職務上之機會詐取華銀員林分行財物共八百六十三萬
五千元之犯行，因而撤銷第一審不當之判決，改判論處上訴人連續依據法令從事公務
之人員，利用職務上之機會，詐取財物罪刑，已敘明所憑之證據及認定之理由。而以
上訴人辯稱其並未向主管謊稱存摺磁條刷不過去，只說要刷卡，主管就會過來，華銀
員林分行於行為時雖屬公營事業，然其性質仍為私法人，其無公務員身分云云，乃卸
責之詞，不足採信，於理由內詳加說明及指駁。經核所為論斷，均與卷內資料相符，
從形式上觀察，並無認定事實不依證據或有何採證違背經驗法則、論理法則等違法情
形存在。而原判決認上訴人係利用華銀員林分行授權各櫃員於客戶提領現金五十萬元
以下，得逕行核單、記帳、付款，不需經主管審核之作業機會，連續偽造取款憑條，
以規避主管之核章，再利用空檔分次通過電腦之辨識予以轉帳之方式領款，並於理由
中說明前揭所偽造之取款憑條，已依會計程序，持交相關人員核閱蓋章，並完成登帳
手續，使帳目平衡。足見原判決係認五十萬元以下之提領，華銀員林分行因授權櫃員
得逕以電腦轉匯入帳進行獨立作業，故轉匯當時無須逐筆經由主管審核；然為使該行
之帳目平衡，完成作業後各櫃員仍須依會計程序，將轉帳之提款憑條交由襄理為形式
之審核，再由會計完成登帳手續。其事實之記載及理由之說明，雖稍嫌簡略，究無先
後矛盾或歧異之處，自無判決理由矛盾之可言。再者，所謂利用職務上之機會，係指
假借職務上之一切事機，予以利用者而言，不論職務本身固有之事機或由職務上所衍
生之機會，均應包括在內。原判決以上訴人利用該行主管對同仁之信賴及因業務繁忙
之關係，對於帳戶存摺磁條之帳號及電腦螢幕所顯示之資料，有時會疏未注意詳加審
核即予刷卡通行之機會，向其主管謊稱客戶存摺磁條刷不過去，要刷卡為由，使不知
情之主管予以刷卡後，上訴人旋將其經辦之存款戶高楊金治等人帳戶之存摺磁條，偽
造複製成其子女張世明等設於該行之帳戶存摺磁條，又利用該行授權各櫃員於客戶提
領現金五十萬元以內，得逕行核單、記帳、付款，不須經主管審核之作業機會，持經
偽造成其子女之存摺，通過電腦之辨識，將高楊金治等帳戶內之存款以分次轉帳領取
之方式，共轉匯八百六十三萬五千元，再以偽造之楊高金治等人取款憑條使不知情之
襄理及會計等人陷於錯誤，認係客戶高楊金治等人提款，而通過審核登帳，藉由帳目
之形式平衡，使其轉帳領款之行為不易被察覺，因認上訴人係利用職務上之機會向華
銀員林分行詐取財物，即無適用法則不當之違誤。又原判決已敘明華銀於民國八十七
年一月二十二日移轉民營以前，屬省營金融機構，為公營事業機關，上訴人既任職該
華銀員林分行之領組，即係依據法令從事公務之人員之依據及理由，即無判決不備理
由之可言。至參加官股百分之五十以上之金融機構，其服務之職員，固屬刑法上之公
務員，但人民向該金融機構申請開立存款帳戶，辦理存提款，該金融機構為之核准，
尚非執行政府公務，乃純屬私法上之行為，其製作之帳戶存摺，自係基於私經濟地位
與客戶間成立之存提款契約而製作，為私文書之一種。則黏貼其上，記載帳號以供電
腦判別客戶，而屬電磁紀錄之磁條，自亦不能謂係公文書。原判決就上訴人為依法令
從事公務之人員與其偽造之存摺磁條係屬準私文書之認定間，要無矛盾。上訴意旨，
徒就原判決已說明之事項，及原審採證認事之職權行使，任意指摘為違法，且為事實
之爭執，顯與法律規定得為第三審上訴理由之違法情形，不相適合。其上訴違背法律
上之程式，應予駁回。
據上論結，應依刑事訴訟法第三百九十五條前段，判決如主文。
中      華      民      國     九十     年      六      月    二十八    日
                              最高法院刑事第十庭
                                  審判長法官  陳  炳  煌
                                        法官  陳  正  庸
                                        法官  韓  金  秀
                                        法官  吳  信  銘
                                        法官  徐  文  亮
      右正本證明與原本無異
                                              書  記  官
中      華      民      國     九十     年      七      月      四      日


司法院資訊處製作；財團法人民間司法改革基金會備份。
